【裁判字號】    99,上易,1638
【裁判日期】    991006
【裁判案由】    妨害自由等
【裁判全文】
臺灣高等法院刑事判決                99年度上易字第1638號
上  訴  人
即  被  告  丙○○
上列上訴人即被告因妨害自由等案件，不服臺灣板橋地方法院99
年度易字第20號，中華民國99年4 月27日第一審判決（起訴案號
：臺灣板橋地方法院檢察署98年度偵字第15116 號），提起上訴
，因被告就被訴事實為有罪之陳述，本院告知被告簡式審判程序
之旨，並聽取當事人之意見後，裁定依簡式審判程序進行並判決
如下：
    主  文
原判決撤銷。
丙○○犯傷害罪，處拘役拾日，如易科罰金，以新臺幣壹仟元
折算壹日。扣案刀子壹把沒收。又以強暴、脅迫方法，剝奪人之
行動自由，處拘役肆拾日，如易科罰金，以新臺幣壹仟元折算壹
日。扣案刀子壹把沒收。應執行拘役陸拾日，如易科罰金，以新
臺幣壹仟元折算壹日。扣案刀子壹把沒收。緩刑貳年。
    事  實
一、丙○○於民國98年7 月間，居住在臺北縣土城市○○街17號
    4 樓，而甲○○、乙○○夫婦則居住在同棟15號10樓，98年
    7 月9 日晚間11時50分許，甲○○、乙○○因停車事宜前往
    丙○○上開住處門口洽談未成，雙方發生口角，甲○○、乙○○遂走樓梯上樓返回住處，途中2 人思及車輛尚未停妥，
    乃改搭乘電梯欲往地下室停車。而丙○○因前開事端而心生
    不快，明知揮動菜刀可能傷及他人，猶持其所有菜刀1 把站
    在電梯門口，按下電梯開關，俟甲○○、乙○○所乘電梯行
    至4 樓，電梯門開啟，丙○○即以髒話辱罵甲○○、乙○○
    （公然侮辱部分未據告訴），雙方續生爭執，丙○○並在電
    梯門口揮舞刀子，因該刀逼近甲○○胸口，甲○○遂出手攔
    阻，並於奪刀之際遭丙○○所持刀子劃傷，因而受有右手撕
    裂傷2.5 公分之傷害，且此傷害之結果，並不違背丙○○之
    本意。甲○○、乙○○見狀即欲關閉電梯門離開，丙○○另
    基於妨害自由之犯意，一方面續揮刀阻擋於電梯口，恫稱：
    「我隨時可以讓你死。」等語，使甲○○、乙○○2 人心生
    畏懼，另方面以伸手阻擋電梯門或按壓電梯外開關之方式，
    使電梯門無法關閉，以此等強暴、脅迫方式妨害甲○○、乙○○2 人之自由，經數分鐘，雙方爭執暫歇，甲○○、乙○○2 人始得以搭電梯離去。嗣同年月22日，甲○○、乙○○
    向警申告，經警扣得上開丙○○所有之菜刀1 把。
二、案經甲○○訴由臺北縣政府警察局土城分局報請臺灣板橋地
    方法院檢察署檢察官偵查起訴。
    理  由
一、本件被告丙○○所犯非死刑、無期徒刑、最輕本刑為3 年以
    上有期徒刑之罪，或高等法院管轄第一審之案件，被告於本
    院審理程序中，就被訴事實為有罪之陳述，經告以簡式審判
    程序之旨，並聽取檢察官及被告之意見後，本院合議庭裁定
    依簡式審判程序進行審理；是本件之證據調查，依刑事訴訟
    法第273 條之2 規定，不受同法第159 條第1 項、第161 條
    之2 、第161 條之3 、第163 條之1 及第164 條至第170 條
    規定之限制，合先敘明。
二、上開事實，業據被告丙○○於本院審理時坦承不諱，核與證
    人即告訴人甲○○、被害人乙○○於警詢、偵查、原審之證
    述相符，並有現場監視器翻拍照片共10張、現場錄影光碟1
    份、告訴人甲○○亞東紀念醫院診斷證明書1 紙等在卷可稽
    ，即菜刀1 把扣案可資為佐，本件事證已臻明確，被告之犯
    行洵堪認定，應依法論科。
三、按刑法第302 條之妨害自由罪，係妨害他人自由之概括的規
    定，故行為人具有一定目的，以非法方法剝奪人之行動自由
    者，除法律別有處罰較重之規定（例如略誘及擄人勒贖等罪
    ），應適用各該規定處斷外，如以使人行無義務之事，或妨
    害人行使權利為目的，而其強暴脅迫復已達於剝奪人行動自
    由之程度，即祇成立本罪，不應再依同法第304 條論處。且
    此項使人行無義務之事，或妨害人行使權利之低度行為，應
    為非法剝奪人之行動自由之高度行為所吸收，不能以其目的
    係在使人行無義務之事，或妨害人行使權利，認為係觸犯刑
    法第302 條第1 項及第304 條第1 項之二罪名，而依同法第
    55條從一重處斷（最高法院93年度台上字第3309號判決意旨
    參照）。又按，刑法上之故意，依第13條第1 項、第2 項之
    規定，分為直接故意與間接故意二種；前者指行為人對於構
    成犯罪之事實，明知並有使之發生該事實之決意，進而實施
    該犯罪決意之行為；後者指行為人對於構成犯罪之事實，預
    見其有發生之可能，因該犯罪事實之發生不違背其本意，乃
    予容認，任其發生之情形而言（最高法院81年度台上字第59
    01號判決意旨參照）。查本件被告持刀與人理論，應明知有
    可能傷及他人，猶仍於爭執之間揮舞或逼近告訴人，足見被
    告對於傷害之結果，能預見其發生，且傷害結果之發生並不
    違反其本意，其主觀上顯有傷害之間接故意。故核被告丙○○所為，係犯刑法第277 條第1 項傷害罪及同法第302 條第
    1 項之妨害自由罪。本件被告以揮刀、恫嚇之言語、阻擋電
    梯門關閉等方式，妨害告訴人甲○○、被害人乙○○自由搭
    乘電梯離去，其強暴脅迫已達於剝奪人行動自由之程度，公
    訴人認被告係犯刑法第304 條之強制罪、第305 條之恐嚇罪
    ，均有未洽，應予變更。又被告以揮刀阻擋於電梯口、出以
    恫嚇言語、阻擋電梯門關閉等方式，妨害告訴人甲○○、被
    害人乙○○自由搭乘電梯離去，原判決亦認定同一事實，經
    本院於審理時以之訊問被告，且逐一提示證明該部分事實之
    告訴人甲○○、被害人乙○○證詞、現場監視器畫面、勘驗
    筆錄等證據資料並告以要旨，供被告陳述意見，被告均表明
    確有該事及為認罪之表示，已就被告之犯罪嫌疑及所犯罪名
    之構成要件，為實質之調查，並賦予被告辯解之機會，被告
    之防禦權已獲確保，縱本院形式上未另為妨害自由罪名之告
    知，應無礙於被告訴訟防禦權之行使，於判決本旨亦無影響
    （最高法院95年度台上字第4738號判決亦採同一見解），併
    為說明。被告以一行為同時妨害告訴人甲○○、被害人乙○○2 人之自由，係一行為觸犯二妨害自由罪名，為同種想像
    競合犯，應依刑法第55條規定，從一重處斷。被告所犯傷害
    、妨害自由二罪間，犯意各別，行為互殊，應予分論併罰。
四、原審據以論科，固非無見，然查：（一）被告持刀阻擋於事
    發地點之電梯門前，如其有以刀傷害告訴人之主觀犯意，其
    持刀向電梯內之告訴人等揮砍，告訴人等當無可躲，惟被告
    僅於電梯門口持刀揮舞，並無揮砍告訴人之舉動，且其持刀
    指向告訴人甲○○胸前時，見告訴人甲○○向前出手欲為奪
    刀，被告尚退出電梯門口，告訴人甲○○係於雙方互動之間
    ，受刀割傷手部，有現場錄影光碟1 份在卷可憑，綜其情狀
    ，尚難逕認被告係基於傷害之直接故意而持刀傷害告訴人甲○○；然被告所持刀械堅硬鋒利，其於雙方口角爭執之時，
    猶持刀揮舞，對於可能傷及他人，當有所預見，且傷害結果
    之發生，本不違背其本意，已如前述，堪認被告於此部分應
    係基於間接故意而為；原判決認被告對於傷害犯行存有直接
    故意，尚有未洽；（二）又被告於持刀劃傷告訴人甲○○後
    ，被害人乙○○即按壓電梯關門鍵欲行離開現場，然被告先
    出手阻擋電梯門，繼於電梯外按壓開關，致使電梯門無法關
    閉，其復揮刀站在電梯門外並出言恫嚇，告訴人甲○○、被
    害人乙○○顯無法搭乘電梯或以步行方式離開現場而被剝奪
    行動自由，原判決亦於事實欄敘明告訴人甲○○、被害人乙○○自由離去之權利受到妨害等情，及於理由欄說明其認定
    被告之行為導致告訴人甲○○、被害人乙○○無法離去之依
    據及理由，卻僅論被告以強制之罪，自有違誤；（三）再查
    ，扣案刀子1 把係被告所有，並為被告用於妨害告訴人甲○○、被害人乙○○2 人自由所用之物，原審於此部分犯行未
    為從刑沒收之諭知，亦有未合。被告上訴意旨認原審量刑過
    重，指摘原審判決不當，雖無理由，惟原判決既分別有上開
    所指可議之處，自應均由本院予以撤銷改判；爰審酌被告不
    思以理性平和方式解決糾紛，動輒持刀相向，並造成告訴人
    甲○○受有撕裂傷，實屬非是，暴戾之氣亦不可長，惟衡其
    並無前科，素行尚可，犯後坦承所為，且與告訴人甲○○、
    被害人乙○○達成和解，態度良好，及其犯罪動機、手段、
    妨害告訴人甲○○、被害人乙○○離去之時間非長，所生損
    害尚非重大等一切情狀，分別量處如主文第二項所示之刑，
    並各諭知易科罰金之折算標準；另定其應執行之刑，及諭知
    易科罰金之折算標準。又扣案刀子1 把係被告所有，並為被
    告用於傷害、妨害自由所用之物，就被告所犯傷害、妨害自
    由二罪部分，亦均併依刑法第38條第1 項第2 款規定諭知沒
    收。
五、末查，被告前未曾受有期徒刑以上刑之宣告，有本院被告前
    案紀錄表1 份附卷可稽，其因一時不慎，致涉本罪，犯罪後
    已坦承所為，且與告訴人甲○○、被害人乙○○2 人達成和
    解，並賠償新臺幣3 萬元，有和解筆錄1 份在卷可憑，應已
    深知悔悟，本院認被告經此偵、審之教訓後，當知所警惕，
    應無再犯之虞，因認對其所宣告之刑，以暫不執行為適當，
    故併予宣告緩刑2 年，以啟自新。
據上論斷，應依刑事訴訟法第369 條第1 項前段、第364 條、第
273 條之1 第1 項、第299 條第1 項前段、第300 條，刑法第27
7 條第1 項、第302 條第1 項、第55條、第51條第6 款、第41條
第1 項前段、第38條第1 項第2 款，刑法施行法第1 條之1 第1
項 、第2 項前段、第74條第1 項第1 款，判決如主文。
本案經檢察官何明楨到庭執行職務。
中    華    民    國    99    年    10    月    6     日
                  刑事第十九庭審判長法  官  鄧振球
                                    法  官  潘翠雪
                                    法  官  彭幸鳴
以上正本證明與原本無異。
不得上訴。
                                    書記官  陳靜姿
中    華    民    國    99    年    10    月    6     日
附錄本案論罪科刑法條：
刑法第277 條第1 項
傷害人之身體或健康者，處3 年以下有期徒刑、拘役或1 千元以
下罰金。
刑法第302 條第1 項
私行拘禁或以其他非法方法，剝奪人之行動自由者，處5 年以下
有期徒刑、拘役或3 百元以下罰金。

司法院資訊處製作；財團法人民間司法改革基金會備份。
